【裁判字號】    90,重訴,99
【裁判日期】    951004
【裁判案由】    給付工程款
【裁判全文】
臺灣高雄地方法院民事判決              90年度重訴字第99號
原      告  明發營造股份有限公司
法定代理人  甲○○
訴訟代理人  鄭曉東律師
            魏緒孟律師
被      告  高雄市政府工務局下水道工程處
法定代理人  乙○○
訴訟代理人  黃勇雄律師
當事人間請求給付工程款事件，本院於民國95年9 月20日言詞辯
論終結，判決如下：
  主  文
被告應給付原告新台幣壹佰參拾玖萬貳仟肆佰零元。
原告其餘之訴駁回。
訴訟費用由被告負擔百分之十六，餘由原告負擔。
  事實及理由
一、查，本件被告之法定代理人已於民國92年1 月間變更為乙○
    ○，有高雄市政府令影本在卷可參，茲乙○○已具狀承受訴
    訟，應予准許，合先明。
二、本件原告主張：原告向被告承攬高雄市○○○路、五福路等
    污水管線工程」（下稱系爭工程），兩造並於84年3 月1 日
    簽訂工程契約書（下稱系爭工程契約），約定總價新台幣（
    下同）162,300,000 元，付款辦法依工程契約第4 條約定，
    被告就原告每次申請之估驗款核算後，給付該期內完成之工
    程款95% ，其餘俟全部工程完工並經正式驗收合格後一次付
    清，系爭工程於88年2 月10日驗收完畢，被告僅給付原告工
    程款142,238,512 元，扣除被告認為應予以扣款或不計價之
    項目即：瀝青混凝土扣款290,588 元、工作井扣款1,238,03
    2 元及系爭工程五福路穿越中山路推進段（下稱系爭五福路
    推進段）3,821,765 元後，驗收結算總價為157,230,460 元
    ，扣除被告已給付之142,238,512 元，被告尚應給付原告14
    ,991,948 元 ，依系爭工程合約之約定，被告應於驗收完畢
    即應付款，原告於88年3 月間向被告請款，經被告於88年3
    月26日召開會議表示不付款，嗣於訴訟進行中即94年12月20
    日始給付14,991,948元，故被告至遲自原告於88年5 月12日
    向被告提出工程保固切結書之翌日即88年5 月13日起即應負
    遲延給付責任，茲原告請求按年息5%計算之損害賠償，算至
    94年12月19日止計6 年又221 日，共4,951,450 元〔（14,9
    91,948 x5%x 6）+（14,991,948x5%x221/365）=4,951,450
    元〕。又系爭五福路推進段雖依系爭工程監造單位中興工程
    顧問股份有限公司（下稱中興工程公司）以86年7 月8 日（
    86）工管字第10422 號函文被告稱：系爭五福路推進段因部
    分管段坡度，不符合規範要求，由於該管段位處交通繁忙要
    道，若逕行挖除重做，勢對交通動線造成嚴重影響，經評估
    尚不致影響水理及設計功能，該未符規定管段，擬以現況不
    計價方式接受等語，此為系爭五福路推進段不計價之起因，
    嗣經被告呈請審計部核定，遂決定對原告該項施工以不計價
    方式扣款3,821,765 元，惟原告為符合規範要求，在不妨礙
    安全、美觀及使用需求下，已自行斥資在該未符合規範之管
    線中增設人孔一座，使修正至符合規範之標準，且經修復完
    工後，該水管現已通水使用，效果良好，足認瑕疵已修復，
    被告不得扣減此項工程款3,821,765 元，故原告仍得依承攬
    之法律關係請求被告給付此項工程款3,821,765 元。是被告
    尚應給付原告8, 773,215元（4,951,450+3,821,765=8,773,
    215） 等語。聲明求為判決：(一)被告應給付原告8,773,215
    元，及其中3,821,765 元自起訴狀繕本送達翌日起至清償日
    止按年息5%計算之利息。(二)訴訟費用由被告負擔。
三、被告則以：系爭五福路推進段係因原告推進施作不當，造成
    高程及坡度不符合系爭工程契約之約定，原告即應拆除重做
    ，然經系爭工程之監造單位中興工程公司評估後表示，若逕
    行挖除重做，勢必對交通動線造成嚴重影響，並建議以不計
    價方式處理。被告衡量該瑕疵全部拆除重做確有困難，乃同
    意該監造單位之意見以不計價之方式處理，原告亦同意不計
    價，其既已同意不計價，自無權再請求被告給付系爭五福路
    推進段之工程款。又依系爭工程投標須知第35條規定，原告
    請領尾款之時間，需在完成決算後，且其請領「條件」為：
    A 、提出工程保固切結書，覓妥殷實可靠之廠商二家負連帶
    保證之責任，其中一家必須不得低於可承攬該工程之同業廠
    商資格。B 、繳總結算金額百分之一現金保固保證金，然原
    告迄今仍未依約繳交現金保固保證金，依上開投標須知第35
    條之規定，原告尚不得請領工程尾款，被告自毋需負給付遲
    延之責任，故原告請求被告賠償自88年5 月13日起至94年12
    月19日止按年息5%計算之利息損害，依法無據等語置辯。答
    辯聲明求為判決：(一)原告之訴駁回。(二)訴訟費用由原告負擔
    。
四、兩造不爭執事項：(一)原告向被告承攬系爭工程，兩造並簽立
    系爭工程契約，被告於88年2 月10日驗收完畢，驗收結算之
    工程款總額為157,230,460 元，被告已給付完畢，其中14,9
    91,948元被告於本件訴訟進行中即94年12月20日始給付，並
    有系爭工程契約書〔見本院卷(一)第12頁至15頁〕在卷可證。
    (二)於88年2 月間，被告所製作之系爭工程結算驗收證明書（
    下稱系爭驗收證明書）及發包工程竣工計價單（下稱系爭竣
    工計價單）上關於原告之印文均係真正，並有系爭驗收證明
    書（見本院卷(一)第16頁）及系爭竣工計價單（見本院卷(一)第
    38 頁） 影本在卷可稽。(三)本件系爭工程業經被告於88年間
    完成決算，原告並於88年5 月12日提出「工程保固切結書」
    聲請被告給付系爭工程款，並有「工程決算書」（下稱系爭
    工程決算書）及「工程保固切結書」（下稱系爭工程保固切
    結書）影本〔分別見卷(二)第69、70頁〕在卷可參。(四)系爭工
    程之保固期間係自88年2 月10日至93年2 月9 日止〔見卷(二)
    第55 頁 〕。(五)系爭保固保證金係為擔保原告保固責任之履
    行。
五、兩造爭執事項：(一)原告請求系爭五福路推進段之工程款3,82
    1,765 元部分，有無理由？(二)原告於88年3 月間要求被告自
    系爭工程尾款扣除總結算金額1%作為系爭工程保固保證金，
    有無理由? 原告未繳交總結算金額1%之現金保固保證金，能
    否請求被告給付系爭工程尾款14,991,948元? (三)被告於94年
    12 月20 日給付系爭工程款尾款14,991,948元予原告，是否
    屬遲延給付? 原告請求被告自88年5 月13日起至94年12月19
    日止，計6 年又221 日，按年息5%計算之利息損失4,951,45
    0 元，有無理由？其得請求之金額為何?茲分述如下：
（一）原告請求系爭五福路推進段之工程款3,821,765 元部分，
      有無理由？
    1.查，被告於88年2 月間所製作之系爭驗收證明書及系爭竣
      工計價單上關於原告之印文均係真正乙節，為兩造所不爭
      執，自堪認為真正，足見兩造均同意系爭驗收證明書及系
      爭竣工計價單所記載之內容，自應受其拘束，不容嗣後任
      由一造反悔。又依系爭驗收證明書之備註欄2.記載「依據
      審計部高雄市審計處87.5.3八七審高五字第50579 號函同
      意本工程五福路穿越中山路推進段不計價3,821,765 元。
      」，及備註欄3.記載「扣款總金額5,350,385=290,588+1,
      238,032+ 3,821,765」；另於系爭竣工計價單之應加及應
      扣款欄之「減帳」部分記載「含瀝青混凝土扣款290,588
      元、工作井扣款1,238,032 元及不計價管段（即系爭五福
      路推進段）3,821,765 元。」，及結算總價金額為157,23
      0,460 元、以前實發欄金額為142,238,512 元、「本次應
      發（元）」欄記載「結算總價－以前實發」之金額為14,9
      91,948元，且註明「本單所計價款已核對無訛」字樣，原
      告並於緊臨「本單所計價款已核對無訛」之次行蓋章等情
      ，有系爭驗收證明書（見本院卷(一)第16頁）及系爭竣工計
      價單（見本院卷(一)第38頁）影本在卷可稽，顯見於88年2
      月間兩造就系爭工程之工程款已核算完畢，原告同意扣除
      瀝青混凝土290,588 元、工作井1,238,032 元及系爭五福
      路推進段3,821,765 元，原告既已同意系爭五福路推進段
      之工程款3,821,765 元，不計價及從總工程款扣除，自應
      受上開約定之拘束，不得於事後再要求被告給付該部分之
      工程，故被告辯稱：原告施作之系爭五福路推進段有瑕疵
      ，而該瑕疵又無法拆除重做至符合系爭工程契約之規範，
      被告乃同意該監造單位中興工程公司之意見以不計價之方
      式處理，原告亦同意不計價，其既已同意不計價，自無權
      再請求被告給付系爭五福路推進段之工程款3,821,765 元
      等語，尚堪採信。
    2.次查，原告主張伊在不妨礙安全、美觀及使用需求下，已
      自行斥資在系爭五福路推進段未符合規範之管線中增設人
      孔一座，使修正至符合規範之標準，且經修復完工後，該
      水管現已通水使用，效果良好，足認瑕疵已修復，故被告
      不得扣減此項工程款3,821,765 元云云，為被告所否認，
      縱令原告之上開主張屬實，惟原告既已同意不計價，且未
      經被告同意即自行增設人孔，尚難謂被告仍有依系爭工程
      契約給付系爭五福路推進段之工程款3,821,765 元之義務
      ，是原告本於承攬之法律關係請求被告給付工程款3,821,
      765 元及其利息，自屬無據。
（二）原告於88年3 月間要求被告自系爭工程尾款扣除總結算金
      額1%作為系爭工程保固保證金，有無理由? 原告未繳交總
      結算金額1%之現金保固保證金，能否請求被告給付系爭工
      程尾款14,991,948元?
    1.查，依系爭工程之工程投標須知第35條規定；「承攬廠商
      於工程完工後經主辦機關正式驗收合格（含需請領使用執
      照）完成決算後得依「程序」請領尾款。並「應」提出工
      程保固切結書，覓妥殷實可靠之廠商二家負連帶保證之責
      任，其中一家必須不得低於可承攬該工程之同業廠商資格
      。並繳總結算金額百分之一現金保固保證金，... 」，有
      該投標須知在卷可參〔卷(一)第70頁〕，又依兩造所簽立之
      系爭工程契約第26條規定上開工程投標須知與系爭工程契
      約有同等效力，是依上開工程投標須知第35條規定，原告
      請領系爭工程尾款之「條件」除經被告完成決算及原告提
      出工程保固切結書外，尚需繳總結算金額1%之「現金」保
      固保證金，故原告主張繳交現金保固保證金係其向被告領
      款時之附隨義務，而非屬對待給付云云，不足採信。
    2.原告主張其於88年3 月間要求被告自系爭工程尾款扣除總
      結算金額1%作為系爭工程保固保證金，此乃工程慣例云云
      ，固據其提出被告於88年4 月9 日致原告函所附之88年3
      月26 日 會議紀錄為證〔見卷(二)第9 至11頁〕，惟被告否
      認有此工程慣例，並辯稱：伊於88年3 月26日之會議上已
      拒絕原告自系爭工程尾款扣除總結算金額1%作為系爭工程
      保固保證金之要求等語。查，原告雖於88年3 月間要求被
      告自系爭工程尾款扣除總結算金額1%作為系爭工程保固保
      證金，然依上開會議紀錄結論係被告「不同意」自尾款扣
      除系爭工程之工程保固保證金，足證被告已拒絕原告之請
      求，而原告又未能舉證證明扣除部分工程尾款作為保固保
      證金係屬工程慣例，故尚難因原告曾於88年3 月間有為上
      開請求，即認當時原告請領系爭工程尾款之條件已具備，
      被告有給付系爭工程尾款之義務。
    3.綜上，原告請領系爭工程尾款雖在決算完成後，且有提出
      系爭工程保固切結書，惟未依約繳交現金保固保證金，其
      當時請領系爭工程尾款之條件尚未具備。
（三）被告於94年12月20日給付系爭工程款尾款14,991,948元予
      原告，是否屬遲延給付? 原告請求被告自88年5 月13日起
      至94年12月19日止，計6 年又221 日，按年息5%計算之利
      息損失4,951,450 元，有無理由？其得請求之金額為何?
    1.查，系爭工程之保固係為擔保原告之保固責任之履行，系
      爭工程之保固期間係自88年2 月10日至93年2 月9 日止等
      情，為兩造所不爭執，自堪認屬實。又原告請領系爭工程
      尾款時，雖未依約繳交現金保固保證金，被告得拒絕給付
      系爭工程尾款，然其繳納保固保證金之目的既係確保原告
      保固責任之履行，如其保固責任已終了，應無再繳納保固
      保證金之必要，是於93年2 月9 日保固期間終了後，原告
      就系爭工程即無須再負保固責任，當無再繳納保固保證金
      予原告之必要，斯時原告請領系爭工程尾款之條件已成就
      ，被告應當依約給付系爭工程尾款，茲其於保固期間終了
      後，未隨即依約給付系爭工程尾款14,991,948元予原告，
      卻遲至94年12月20日始給付，自當負給付遲延之責。準此
      ，原告得請求被告給付遲延利息之期間應自93年2 月10日
      起，至被告給付系爭工程尾款之前1 日即94年12月19日止
      ，共1 年又313 日，茲原告主張應自88年5 月13日起算遲
      延利息云云，應屬無據。
    2.按遲延之債務，以支付金錢為標的者，債權人得請求依法
      定利率計算之遲延利息。民法第233 條第1 項定有明文。
      依此規定，原告請求按法定利率即週年利率5%計算本件遲
      延利息，即屬有據。準此，依被告遲延期間1 年又313 日
      ，並按週年利率5%計算結果，本件原告得請求被告給付之
      遲延利息為1,392,403 元〔（14,991,948×5%）+ （14,9
      91,948×5%x 313/365）=749597.4+642805.4=1,392,403
      ，小數點以下四捨五入〕，逾此金額之請求，應屬無據。
六、綜上所述，原告請求被告給付遲延利息1,392,403 元，為有
    理由，應予准許，逾此數額之遲延利息請求，及本於承攬之
    法律關係請求被告給付工程款3,821,765 元暨其利息部分，
    均為無理由，應予駁回。
七、本件事證已臻明確，兩造其餘攻擊防禦方法，於判決結果不
    生影響，故不再一一論述，併此明。
八、結論：本件原告之訴為一部有理由，一部無理由，依民事訴
    訟法第79條，判決如主文。
中    華    民    國    95    年    10    月    4     日
                      民事第三庭法  官  鄭月霞
正本係照原本作成。
如不服本判決，應於送達後20日內，向本院提出上訴狀並表明上
訴理由，如於本判決送達前提起上訴者，應於判決送達後10日內
補提上訴理由書（須附繕本）。
中    華    民    國    95    年    10    月    4     日
                                書記官  余幼芳


司法院資訊處製作；財團法人民間司法改革基金會備份。
